臺灣高等法院刑事判決
109年度上易字第2197號
上  訴  人  臺灣桃園地方檢察署檢察官  
被      告  游翔文


上列上訴人因被告違反毒品危害防制條例案件，不服臺灣桃園地
方法院109年度審易字第982號，中華民國109年10月8日第一審判
決（起訴案號：臺灣桃園地方檢察署109年度毒偵字第1376號）
，提起上訴，本院判決如下：
    主  文
上訴駁回。  
    理  由
一、本案經本院審理結果，認第一審判決以檢察官就本件起訴，
    有起訴之程序違背規定之情事，對被告甲○○為公訴不受理之
    諭知，核無不當，應予維持。
二、檢察官上訴意旨略以：
(一)毒品危害防制條例第20條及第23條業於民國109年1月15日修
     正公布，並於同年7月15日施行。依修正後第20條第3項規 
    定：「依前項規定為觀察、勒戒或強制戒治執行完畢釋放後
    ，三年後再犯第十條之罪者，適用前二項之規定。」將修 
    正前所定「五年後再犯第十條之罪者」修正為「三年後再犯
     第十條之罪者」。其立法理由謂：「本條例認施用毒品者
    具『病患性犯人』之特質，並參諸世界各國之醫療經驗及醫學
     界之共識，咸認施用毒品成癮者，其心癮甚難戒除，如觀 
    察、勒戒或強制戒治執行完畢釋放後，三年後始再有施用第
    一級、第二級毒品之行為者，足見其有戒除毒癮之可能，宜
     再採以觀察、勒戒方式戒除其身癮及以強制戒治方式戒除
    其 心癮之措施，為能放寬觀察、勒戒或強制戒治制度之適
    用時機，以協助施用者戒除毒癮，爰修正第三項。」由此足
    見上 開修正應係針對第1次觀察、勒戒或強制戒治執行完畢
    釋放 後，3年後「始再」有施用第一級、第二級毒品行為之
    人 (即第2次犯）或每隔3年後始再有施用第一級、第二級毒
    品 行為之人而設，已明確敘明該條適用之對象，限於3年後
     「始再」有施用第一、二級毒品行為者，因其係於3年後再
    犯，足見其有戒除毒癮之可能，故而放寬觀察、勒戒或強制
     戒治制度之適用時機，以協助施用者戒除毒癮。是修法之
    重點著重在施用毒品者有「戒除毒癮之可能」，倘在上開修
    正 前，於第1次觀察、勒戒或強制執行完畢後，已有「二犯
    以 上」施用第一級、第二級毒品罪者或於修法前「五年内
    再犯第十條之罪者」，經認其再犯率甚高，原實施之觀察、
    勒戒 及強制戒治已無法收其實效者，均已難認有戒除毒癮
    之可 能，則縱使其本次犯行係於第1次觀察、勒戒或強制戒
    治執 行完畢釋放後3年後再犯，毋庸仍予寬典處遇，而應依
    該條 例第10條逕予刑罰制裁。又修正後毒品危害防制條例
    第20條 第3項、第23條第2項僅將「5年内再犯」修正為「3
    年內再 犯」，其他構成要件均相同，值此，有無再經觀察
    、勒戒及強制戒治之必要，或由檢察官逕行起訴，自應依相
    同之法 理，採取與修正前之實務見解為相同解釋及處理。
(二)本案被告甲○○前因施用毒品案件，經觀察、勒戒後，認無 
    繼續施用毒品之傾向，於105年10月12日執行完畢釋放，由 
    臺灣新北地方檢察署檢察官以105年度毒偵緝字第700、701
    、702號、105年度毒偵字第7504、7856號為不起訴處分 確
    定；又於前揭觀察勒戒執行完畢釋放後「3年內」之106年 
    間，因施用第二級毒品案件，經臺灣新北地方法院以106年 
     度審簡字第1617號判決處有期徒刑3月確定；嗣後又多次因
    施用毒品案件經法院判刑，揆諸前揭說明，不論依修正前、
     修正後規定或立法理由說明，應認其再犯率甚高，原實施
    之觀察、勒戒及強制戒治已無法收其實效，已難認被告有戒
    除 毒癮之可能，且被告其後再犯施用毒品案件，已非屬觀
    察勒 戒或強制戒治執行完畢釋放後，3年後「始再」有施用
    第 一、二級毒品行為之範疇，而應依法訴追，是本案檢察
    官起訴，即無不合，原審判決認本件起訴程序違背規定而為
    逕為 諭知不受理判決，自有適用法則不當之違法。
(三)末查，毒品危害防制條例第35條之1立法理由載明：「關於 
    具體案件適用新舊法之說明如下：若該等案件於修正施行前
    已繫屬於法院或少年法院（地方法院少年法庭）者，為求程
     序之經濟，法院或少年法院（地方法院少年法庭）應依修
    正 施行後之規定處理，即應依職權為觀察、勒戒或強制戒
    治之裁定。依修正施行後之規定，受觀察、勒戒人無繼續施
    用傾 向者或強制戒治期滿後，應為不起訴處分或不付審理
    之裁定 者，法院或少年法院（地方法院少年法庭）應為免
    刑之判決或不付審理之裁定。」，是縱原審判決認本案起訴
    程序違背 規定，亦應逕為觀察勒戒裁定，尚非逕為不受理
    判決。且附 命完成戒癮治療之緩起訴處分，係屬檢察官於
    偵查中之職權，犯施用第一、二級毒品之罪者，檢察官於偵
    查中本會裁 量被告應以毒品危害防制條例第24條附命完成
    戒癮治療之緩 起訴處分抑或以同條例第10條提起公訴，檢
    察官既已選擇提 起公訴，自無所謂檢察官未及審酌裁量權
    之問題，原審判決 逕認檢察官未及審酌行使緩起訴處分之
    裁量權，剝奪被告可能受有緩起訴之非拘束人身自由處分之
    可能性，而不適用毒 品危害防制條例第35條之1規定，實有
    判決違背法令之違誤等語。
三、按：
(一)起訴之程序違背規定者，法院應諭知不受理之判決；又對於
    原審諭知不受理之判決上訴時，第二審法院認其為無理由而
    駁回上訴，得不經言詞辯論為之，刑事訴訟法第303條第1款
    、第372條分別定有明文。
(二)109年7月15日增訂施行之毒品危害防制條例第35條之1第1款
    及第2款前段規定，施行前犯第10條之罪之案件，於施行後
    ，偵查中，由檢察官依修正後規定處理；審判中，由法院或
    少年法院（地方法院少年法庭）依修正後規定處理。是犯第
    10條之罪者，不論係修正前後，均應依新法規定處理。
(三)施用第一、二級毒品為犯罪行為，毒品危害防制條例第10條
    設有處罰規定。故施用第一、二級毒品者，本應科以刑罰。
    惟基於刑事政策，對合於一定條件之施用者，則依同條例第
    20條之規定，施以觀察、勒戒及強制戒治之保安處分。又10
    9年1月15日修正公布、同年7月15日施行之毒品危害防制條
    例第20條第3項規定，犯第10條之罪於觀察、勒戒或強制戒
    治執行完畢釋放後，3年後再犯第10條之罪者，適用本條前2
    項之規定。上開所謂「3年後再犯」，只要本次再犯（不論
    修正施行前、後）距最近1次觀察、勒戒或強制戒治執行完
    畢釋放，已逾3年者，即該當之，不因其間有無犯第10條之
    罪經起訴、判刑或執行而受影響。其理由略以：87年5月20
    日毒品條例公布施行後之刑事政策，對於施用毒品者，已揚
    棄純粹的犯罪觀，雖強調「除刑不除罪」之理念，認為施用
    毒品者具有「病患性犯人」之特質，惟囿於當時戒治及醫療
    體系均不完整、專業人員欠缺且戒毒知識尚有不足，社會大
    眾仍視施用毒品者為「犯人」而非「病患」，暨相關戒毒及
    事後之追蹤、輔導配套措施亦不完備，其刑事政策明顯將施
    用毒品者偏向「犯人」身分處理，導致監獄人滿為患，且施
    用毒品人口不減反增。為此，戒毒政策不得不改弦易轍，開
    始正視施用毒品者實屬「病患」之特質。先於97年新增毒品
    條例第24條附命完成戒癮治療緩起訴制度，確立「附命緩起
    訴」及「觀察、勒戒或強制戒治」雙軌治療模式。本次修正
    之毒品條例第20條第3項及第23條第2項，雖僅將原條文之再
    犯期間由「5年」改為「3年」，惟鑑於將施用毒品者監禁於
    監獄內，僅能短期間防止其接觸毒品，因慣用毒品產生之「
    心癮」根本無法根除，並慮及毒品條例施行多年累積之戒毒
    經驗及實效，暨逐步擴充之醫療、戒癮機構、專業人力、社
    區支援系統等資源，尤以本次毒品條例第24條修正，擴大檢
    察官對施用毒品者附條件緩起訴處分之範圍，使其能視個案
    具體情形給予適當多元社區處遇。本次修正後對於施用毒品
    者之思維，自應與時俱進，擺脫以往側重於「犯人」身分之
    處罰，著重其為「病患」之特質，並以「治療」疾病為出發
    點，重新評價前揭所謂「3年後再犯」之意義。又毒品戒除
    不易，須經長期且持續之治療，施用毒品者既被視為「病患
    性犯人」，最佳處遇方式即為治療。對於施用毒品者之治療
    方式，有機構外之處遇（如自行赴醫院戒癮、附命完成戒癮
    治療緩起訴處分等），或機構內之觀察、勒戒或強制戒治；
    至對施用毒品者科以刑罰，無非在運用刑罰之一般預防功能
    以嚇阻毒品之施用。監獄為執行場所而非戒癮專責機構，針
    對施用毒品者及其再犯之特性，法務部於106年12月5日頒訂
    之「科學實證之毒品犯處遇模式計畫」，目的即是積極引進
    地區醫療體系之協助，提供毒癮戒治，落實社區追蹤輔導及
    治療之銜接，俾修復創傷、預防再犯。惟刑罰因涉及人身自
    由之基本權，故於施用毒品初犯時皆以傳統之機構外或機構
    內處遇方式治療，如再施用毒品時，始科以刑事責任。而當
    刑罰處遇仍不能有效幫助施用毒品者改善惡習時，即表示無
    法以此方式發揮治療效果，若繼續施以刑罰只具懲罰功能，
    不僅無法戒除毒癮，更漸趨與社區隔離，有礙其復歸社會。
    基於憲法應保障人民之生存權，及根據每個國民生存照顧需
    要提供基本給付之理念，為協助施用毒品者戒除毒癮復歸社
    會，對於經監獄監禁處遇後仍再犯之施用毒品者，更應恢復
    以機構內、外之治療協助其戒除毒癮。此即本次修正毒品條
    例第20條第3項關於施用毒品者所謂「3年後再犯」係何所指
    之立法真諦。除檢察官優先適用第24條命附條件緩起訴處分
    處遇（不論幾犯，亦無年限）外，對於施用毒品初犯者，應
    適用第20條第1項、第2項為機構內之觀察、勒戒或強制戒治
    ；若於上開機構內處遇執行完畢釋放後，於「3年內再犯」
    者，依第23條第2項規定，應依法追訴；倘於「3年後再犯」
    自應再回歸到傳統醫療體系機構內重為觀察、勒戒或強制戒
    治之治療。是對於戒除毒癮不易者，唯有以機構內、外處遇
    及刑事制裁等方式交替運用，以期能控制或改善其至完全戒
    除毒癮。綜上，對於毒品條例第20條第3項及第23條第2項所
    謂「3年後（內）再犯」，自應跳脫以往窠臼，以「3年」為
    期，建立「定期治療」之模式。其規定中所謂「3年後再犯
    」，只要本次再犯（不論修正施行前、後）距最近1次觀察
    、勒戒或強制戒治執行完畢釋放，已逾3年者，即該當之，
    不因其間有無犯第10條之罪經起訴、判刑或執行而受影響等
    旨。（最高法院109年度台上大字第3826號裁定、109年度台
    上字第3826號判決意旨參照）。
四、經查：公訴意旨認本案被告施用第二級毒品甲基安非他命之
    時間為「109年2月21日下午某時」，復觀諸卷附本院被告前
    案紀錄表，可知被告前因施用第二級毒品案件，經觀察、勒
    戒後，認無繼續施用毒品之傾向，於105年10月12日執行完
    畢釋放，由臺灣新北地方檢察署檢察官以105年度毒偵緝字
    第700、701、702號、105年度毒偵字第7504、7856號為不起
    訴處分確定等情，有本院被告前案紀錄表在卷可稽。本案被
    告於「109年2月21日下午某時」施用第二級毒品甲基安非他
    命之犯行，既已在其最近一次觀察、勒戒執行完畢釋放（即
    前述105年10月12日）後之3年後，依前揭說明，被告仍應再
    受觀察、勒戒等代替刑罰之處遇程序，非得由檢察官逕予起
    訴或聲請簡易判決處刑。詎檢察官就本案逕予起訴，自有起
    訴之程序違背規定之情事，原審認其起訴之程序當然違背法
    律規定，並依同法第303條第1款、第307條之規定諭知公訴
    不受理之判決，且不經言詞辯論為之，於法核無不合。檢察
    官提起本案上訴，指摘原判決諭知公訴不受理有適用法律之
    違誤，為無理由，應予駁回，並不經言詞辯論為之。
據上論斷，應依刑事訴訟法第368條、第372條，判決如主文。
中　　華　　民　　國　　109 　年　　12　　月　　17　　日
                  刑事第十六庭  審判長法　官  葉騰瑞
                                      法　官  陳芃宇
                                      法　官  莊明彰
以上正本證明與原本無異。
不得上訴。
                                      書記官  蘇佳賢
中　　華　　民　　國　　109 　年　　12　　月　　17　　日